臺灣高等法院臺南分院民事裁定　95年度再易字第29號
再審聲請人　乙○○
再審相對人　甲○○
上列當事人間請求給付借款事件，再審聲請人對於中華民國94年
4月12日本院93年度上易字第200號確定判決及中華民國95年9月2
9日本院95年度再易字第5號確定裁定，聲請再審，本院裁定如下
：
    主  文
聲請駁回。
聲請再審訴訟費用由聲請人負擔。
    理  由
一、按再審之訴，應於30日之不變期間內提起。再審之訴不合法
    者，法院應以裁定駁回之；民事訴訟法第500條第1項及第50
    2條第1項分別定有明文。再審聲請人對於本院民國（下同）
    93年度上易字第200號確定判決（下稱原確定判決）提起再
    審，查該判決係於94年4月12日宣判，於94年4月18日送達，
    再審聲請人於95年11月3日始提起再審，已逾30日之不變期
    間，依前開規定，應予駁回。次按裁定已經確定，而有第
    496條第1項或第497條之情形者，得準用本編之規定，聲請
    再審；民事訴訟法第507條亦定有明文。再審聲請人對於本
    院95年度再易字第5號確定裁定提起再審，查該裁定係於95
    年9月29日作成，（於95年10月4日送達），再審聲請人於95
    年11月3日提起再審，未逾30日之不變期間，合先敘明。
二、本件再審意旨略以：
（一）再審聲請人明明沒有說過、也沒有收到原確定判決所指3
      筆共新台幣（下同）1,032,222元的錢，而且在原二審庭
      訊時，再審聲請人明明也當庭否認，筆錄如下：「（二審
      法官問：88年9月3日被上訴人（再審相對人，下同）有無
      轉給上訴人（再審聲請人，下同）499,000元？上訴人答
      ：沒有。」（見93年度上易字第200號卷第201頁）。為何
      原確定判決卻認：「上訴人自己承認被上訴人交付3筆共
      1,032,222元。」進而臆測推判說：「所以被上訴人主張
      的3次借款共1,831,000 元，均有如數給付，應可採信。
      」實有違證據法則，及違法確定事實，具有民事訴訟法第
      496條第1項第1款及第497條之情形。再審聲請人屢具狀聲
      明不服，而94年度再易字第15 號、94年度再易字第31號
      判決、95年度再易字第5號裁定，都沒有斟酌和回覆此事
      項，因而有民事訴訟法第497條之再審事由。
（二）所謂收回票據表並非借款，而是要請再審相對人核對伊尚
      有哪些無付款準備收回票據的紀錄。惟原確定判決沒有交
      代再審相對人如何有交付該收回票據表中12張舊票共1,89
      7,500元給再審聲請人，就憑空指說再審聲請人尚積欠再
      審相對人該收回票據表中的6張舊票款共981,100元。再審
      相對人提民事準備狀時，在同一張收回票據表中親寫「88
      8,600元」的字樣，其並指該888,600元乃為再審聲請人積
      欠再審相對人之債務，姑不論該888,600元是否真為再審
      聲請人積欠再審相對人的債務，但該888,600元字樣，足
      可動搖原確定判決憑空違法指說再審聲請人積欠再審相對
      人981,100元的事實。此項新證據是再審聲請人在提94年
      度再易字第15號再審，去鈞院閱卷時才發現，原法院之「
      收回票據表」，並無再審相對人親寫「888,600元」的字
      跡，再審聲請人手中持有的收回票據表，才有再審相對人
      親寫「888,600元」的字跡，即再審聲請人事前並不知此
      為可用之證物，當再審聲請人於提94年度再易字第15號再
      審時，即呈報該再審相對人親寫888,600元字樣的影本請
      求鈞院斟酌，故合於民事訴訟法第496條第1項第13款之規
      定。然94年度再易字第15號、94年度再易字第31號判決、
      95年度再易字第5號裁定，都沒有說明究竟在本案審理卷
      宗裡的何處，有此項再審相對人親寫的88 8,600元的字樣
      ，就貿然以並非新證據為理由，予以駁回，因而有民事訴
      訟法第497條之再審事由。
（三）再審相對人明明從來沒有主張過「5張新票換5張舊票」之
      事，為何原確定判決卻說：「再審相對人主張5張新票換5
      張舊票的事實，堪信為真實。」並使再審相對人受到有利
      判決呢？故此項判決有違法認作主張的事實。又再審相對
      人於本案筆錄明明說：「我所提出的 (6紙影印)支票，是
      由我自行影印的，不是被告 (再審聲請人)交給我的。」
      及再審相對人於筆錄明明說：「如要翻印可以很多張，非
      只有系爭6張」等語。則已充分證明系爭6張影印支票，共
      927,800元，係再審相對人從很多舊支票影本中私自翻印
      的，亦即證明系爭6張影印支票並非再審聲請人拿去和再
      審相對人做換票的。惟原確定判決沒有說明系爭6張影印
      支票係再審相對人從很多舊支票影本中私自翻印的，故此
      處有重要證據漏未斟酌的事實，有違證據法則及違法確定
      事實。又94年度再易字第31號判決指說再審聲請人並未於
      原確定判決第一審 (即台南地院92年度訴字第997號）審
      理時提出主張或答辯…依民事訴訟法第496條第1項但書規
      定，已不能據為再審事由之主張云云。惟再審聲請人於95
      年度再易字第5號再審理由狀第3頁抗辯說，再審聲請人於
      本案第一審（即台南地院92年度訴字第997號第（三）卷
      ，第132頁）即曾主張：「原告 (再審相對人）是以翻印
      的影印本在騙人…伊根本沒有支付系爭6張假支票共92萬
      餘元」，故此項偽造支票仍有重要證據漏未斟酌，漏無記
      載審理意見的情形。再者，原確定判決沒有交代，再審聲
      請人究竟如何有清償現金53,300元的證據和事實，就憑空
      指說再審聲請人有貼付清償現金53,300元。故此項判決也
      有違背證據法則，及違法確定事實。是原確定判決就此有
      民事訴訟法第496條第1項第1款、第9款、第497條的情形
      ，再審聲請人屢具狀聲明不服，但陸續經94年度再易字第
      15號、94年度再易字第31號判決、95年度再易字第5號裁
      定，都沒有具體說明此項聲明為不必要，因而有民事訴訟
      法第497條之再審事由。
（四）再審聲請人曾有兩造於庭訊的錄音CD，但因遺失而無法使
      用該證據，近於95年11月3日尋獲，故於法定期間內呈報
      請求鈞院斟酌。該錄音CD內有：「（再審法官：（換票）
      是6張換6張，或是5張換5張？）再審相對人：當然是6張
      換6張啦。」（以上為鈞院94年度再易字第31號，94年10
      月31日庭訊錄音的13分20秒處）。依據上開錄音CD的證據
      ，可動搖原二審確定判決所認：「再審相對人主張5張新
      票換5張舊票的事實，堪信為真實。」因由上開錄音內容
      可知，再審相對人主張6張新票換6張舊票，即是說：再審
      聲請人以系爭6張影印支票共927,800元加貼付現金53,300
      元，向再審相對人換取收回票據表上書寫6張舊支票共981
      ,100元，故尚積欠再審相對人系爭6張影印支票共927,800
      元。惟所謂6張新票中的編號2支票，與所謂6張舊票中的
      編號12支票，是相同的支票（金額92,500元），此2張相
      同的支票根本不能交換，也無需交換，故可證明再審相對
      人的主張並非事實。從而，原確定判決代替再審相對人認
      作主張說是5張新票換5張舊票云云，並使再審相對人受到
      有利的判決，此乃違法認作主張，並違背證據法則，及違
      法確定事實。
（五）爰依民事訴訟法第496條第1項第1款、第9款、第13款、第
      497條、第507條之規定，提起本件再審之訴。請求判命：
      （一）原再審確定裁定95年度再易字第5號廢棄。（二）
      原確定判決關於命再審聲請人給付927,800元，並自92年5
      月15日起至清償日止，按週年利率百分之五計算之利息部
      分，及該部份訴訟費用之裁判均廢棄。（三）上開廢棄部
      份，再審相對人之訴駁回。
三、按再審之訴，法院認無再審理由，判決駁回後，不得以同一
    事由，對於原確定判決或駁回再審之訴之確定判決，更行提
    起再審之訴；民事訴訟法第498條之1定有明文。
四、經查：
（一）本件再審聲請人雖以原確定判決及95年度再易字第5號確
      定裁定具有民事訴訟法第496條第1項第1款、第9款、第13
      款及第497條之再審事由，提起本件再審之訴。惟如前所
      述，原確定判決部分因已逾30日之不變期間，再審聲請人
      對此部分提起再審之訴為不合法，應予駁回。且再審聲請
      人對於原確定判決，曾先後提起再審之訴，並經本院94年
      度再易字第15號、94年度再易字第31號判決，以再審之訴
      無理由予以駁回，及95年度再易字第5號裁定，以再審之
      訴不合法予以駁回。其中本院94年度再易字第15號判決係
      以民事訴訟法第496條第1項第1款、第2款、第13款、第49
      7條、第498條等規定為依據；94年度再易字第31號判決係
      以民事訴訟法第496條第1項第1款及第497條之規定為依據
      ；95年度再易字第5號裁定則以民事訴訟法第496條第1項
      第9款及第13款之規定為依據。
（二）再審聲請人於94年度再易字第31號主張：「(一)再審相對人
      並無交付系爭金錢，再審聲請人請求將原確定判決廢棄：
      (1)原確定判決雖認：『上訴人（即再審聲請人，下同）自
      承被上訴人（即再審相對人，下同）先後於88年8月4日匯
      163,02 6元、88 年8月9日匯270,196元及88年9月3日交付
      499,000元，對此有帳可查的已有1,032,222元』云云。(2)
      又原確定判決認：「可見被上訴人主張就該88年8月4日、
      88年8月9日及88 年9月4日3次之借款，均有如數給付」云
      云，可知原確定判決此處認定乃是繼續前開之錯誤，以不
      存在之事實，作為論據基礎，繼續違法臆測而為判決，且
      本件並無交付借款之事實，故原確定判決亦違背民法第47
      4條消費借貸之規定。(3)故再審聲請人依民事訴訟法第496
      條第1項第1款適用法規顯有錯誤之規定，及依民事訴訟法
      第497條規定，認有足以影響判決之重要證物（即並無原
      確定判決所指之「1,032,222元」），復並無原確定判決
      所臆測「3次之借款，均有如數給付」之證物，而有漏未
      審酌之情形，提出本件再審之訴。(二)原確定判決就金錢數
      額之計算，有重大錯誤，再審聲請人請求廢棄原確定判決
      ：(1)原確定判決認：「是就88年8月4日、88年8月9日及88
      年9月4日該3次票貼總金額1,897,500元，扣減上述金額（
      即原確定判決法官指伊認定已兌現916,400元之金額），
      為981,100元，與被上訴人主張之計算所得金額相符合」
      云云；惟按該3次票貼，金額總計為1,831,000元，並無原
      確定判決所指之1,897,500元。故原確定判決此處之錯誤
      認定，與再審相對人主張之情形不符，故請求將原確定判
      決此處重大錯誤之判決廢棄。(2)又原確定判決以前開重大
      錯誤之事項，作為論據之基礎，繼續違法臆測，並認：「
      被上訴人甲○○於該3次匯款，至少有1,032,222元，再如
      何計算，亦得不出乙○○所主張尚有該6張票貼支票未付
      款，自亦不會發生有乙○○主張之『因88年10月28日郭告
      知有收回票據表中之6張票未付款票貼』，乙○○始註明
      收回票據『981,1 00 元』之情形」云云；惟按並無原確
      定判決此處所認：「該3次匯款，至少有1,032,222元」之
      事實，又再審相對人素有「改票」做票貼的情事，故可證
      明再審聲請人主張書寫「981,100元」係因88年10月28日
      再審相對人核算有6張票據未付款票貼，再審聲請人始註
      明收回「981,100元」，並非債權債務關係等情屬實。(3)
      依上，再審聲請人依民事訴訟法第497條規定，認有足以
      影響判決之重要證物漏未審酌之情況，提出本件再審之訴
      。
（三）另原確定判決違法代替再審相對人主張，並偏私判決，再
      審聲請人請求廢棄原確定判決：(1)原確定判決違法替再審
　　　相對人主張，並認：「是以被上訴人主張上訴人在持有一
      審判決附表二之客票調借現款981,100元，嗣於88年10月3
      日以除編號二外之系爭支票，並交付現金53,300元，換取
      收回除編號六外之一審判決附表二之支票等語，應堪信為
      真實」云云；惟按全案中，再審相對人並無上開之主張，
      而原確定判決代再審相對人所做出上開之主張，故請求將
      原確定判決此處重大違法偏私，且代替再審相對人做出當
      事人並無該主張之判決廢棄。(2)再審聲請人依民事訴訟法
      第497條規定，認有足以影響判決之重要證物（即再審相
　　　對人並無該主張之證據）漏未審酌，提出本件再審之訴。
（四）系爭6張支票影本係再審相對人所偽造，再審聲請人請求
      廢棄原確定判決：(1)原確定判決審理中，再審相對人所舉
      之系爭6張支票影本，是其所翻印偽造的，此有再審相對
　　　人所稱：「如要翻印可以很多張，非只有系爭6張」等語
      為證。且全案並無再審聲請人持一審判決之附表一編號一
      至六支票與再審相對人換取一審判決之附表二編號一至六
      支票的事實。又原確定判決對於前開再審聲請人抗辯：再
      審相對人所舉之6張支票影本係偽造乙節，全漏未記載及
      說明，顯然原確定判決係以再審相對人偽造之6張支票影
      本，而為違法之判決。(2)故再審聲請人依民事訴訟法第49
      6條第1項第1款及第497條規定，提起本件再審之訴，及依
      民事訴訟法第357條：私文書（即系爭6張支票）應由再審
　　　相對人證其真正等規定，提出本件再審之訴。
（五）再審聲請人並無與再審相對人換票和支付現金差額之事實
      ，請求廢棄原確定判決：(1)再審相對人並無交付系爭金錢
      。(2)再審相對人所舉之系爭6張支票影本，是其翻印偽造
      的。(3)本件於原確定判決審理中，再審相對人一面主張，
      再審聲請人以6張新支票（即附表一之927,800元），與伊
      交換6張舊支票（即附表二之981,100元），由再審聲請人
      支付現金差額即53,300元予伊；然而，再審相對人另卻又
      主張，再審聲請人以6張新支票（即附表一之927,800元）
      ，與其交換5張舊支票888,600元，則是伊支付現金差額39
      ,200 元予再審聲請人，此有再審相對人親寫之「888,600
      」字樣為證（見本院94年度再易字第15號卷第54頁）字樣
      為證，可知再審相對人之主張顯有矛盾。且再審相對人在
      此主張「系爭支票是6張舊支票換6張新支票」、「系爭支
      票是5張舊支票換6張新支票」之理由，與前開原確定判決
      違法代替再審相對人主張「系爭支票是5張舊支票換5張新
      支票」之理由，有重大的矛盾。(4)又再審相對人皆未就「
      伊究竟如何有系爭6張支票影本？又若兩造有『換票』，
      那為何會有誰支付差額給誰，分不清楚的情事？」等事項
      予以證明。可知兩造間根本無如再審相對人矛盾虛構之換
      票，及矛盾虛構支付差額之事實。而原確定判決對於上開
      再審聲請人抗辯：再審相對人主張矛盾乙節，全漏未記載
      及說明，已違背民事訴訟法第454條第2項之規定。故再審
　　　聲請人依民事訴訟法第496條第1項第1款規定適用法規顯
      有錯誤，及民事訴訟法第497條規定，認有足以影響判決
      之重要證物（即上開再審相對人親寫「888,600元」字樣
      、再審相對人說詞矛盾之證據）漏未審酌，提出本件再審
      之訴。
（六）又於原確定判決審理中，再審相對人一面主張，再審聲請
      人以6張新支票，與伊交換6張舊支票，由再審聲請人支付
      現金差額即53,300元予伊，其並無預扣一分半利息云云。
      然再審相對人另卻又主張，再審聲請人以6張新支票，向
      其直接票貼借款，有向再審聲請人收取預扣月息一分半之
      利息，並非換票和祇補差額，其有匯現金到再審聲請人夫
      妻的帳戶云云；可知再審相對人之主張顯有矛盾。且再審
　　　相對人皆未就「系爭6張支票之原因，究竟是直接票貼借
      款或是換票？為何會有原因分不清楚的情事？」等事項予
      以證明。可知兩造間根本無如再審相對人矛盾虛構之換票
      ，及矛盾虛構之支付差額事實。而原確定判決對於再審聲
　　　請人抗辯再審相對人主張矛盾乙節，全漏未記載及說明，
      亦違背民事訴訟法第454條第2項之規定。故再審聲請人依
      民事訴訟法第496條第1項第1款、第497條規定，認有足以
      影響判決之重要證物（即上開再審相對人亦主張系爭6張
      支票是直接借款之矛盾證詞）漏未審酌，提出本件再審之
      訴。」（見該判決貳一）。又再審聲請人於95年度再易字
      第5號主張：「（一）再審相對人所提之系爭6張影印支票
      ，係伊自己私自翻印偽造的，兩造間根本無系爭6張偽造
      支票的金錢交易。經再審聲請人提起抗辯，判決理由僅謂
      ：「查本件再審聲請人所主張事項，並未於原確定判決第
      一審審理時提出主張或答辯... 依民事訴訟法第496條第1
      項但書規定，已不能據為再審事由之主張云云」，但再審
　　　聲請人於第一審（92年度訴字第997號第（三）卷第132頁
      ）即曾提出說：「再審相對人是以翻印的影印本在騙人，
      伊根本沒有支付系爭6張支票共92萬餘元的錢」，故可證
      明原再審確定判決，乃有未就上開書證加以斟酌和調查，
      漏無記載審理之意見，故有民事訴訟法第469條第6款判決
      不備理由，當然違背法令，及同法第496條第1項第13款之
      當事人發現未經斟酌之證物或得使用該證物者，第496條
      第1項第9款，為判決基礎之證物係偽造之規定提起再審。
      （二）再審聲請人並無收受原確定判決法官違法捏造之金
      錢：再審聲請人於原再審審理中抗辯，其並無原二審確定
      判決法官違法自己捏造說：「再審聲請人自承再審相對人
      於(1)88年8月4日匯163,026元(2)88年8月9日匯270,196元(3)
      88年9月3日交付499,000元，有帳可查的已有1,032,222元
      。」云云之事實，案經原再審審理，判決理由五（一）謂
      ：「…援引原確定判決理由四及五所載詳細說明其論據…
      …有關取捨證據、認定事實，乃屬原審法院之職權行使範
      圍…」云云。主張原再審確定之判決，仍有未就再審聲請
　　　人所提抗辯的證物加以調查斟酌，漏無記載審理之意見，
      故有民事訴訟法第469條第6款判決不備理由，為違背法令
      ，及第496條第1項第13款之規定作為再審理由。(三)再審聲
　　　請人抗辯，其並無如原確定判決法官以自己捏造之判決理
      由（見二審卷第259頁第6點）說：「…是就總金額1,897,
      500元，扣減上述金額，為981,100元，與再審相對人主張
      之情形計算所得出之金額相符合。」云云之情事。而原再
      審理由五之（一）僅謂：「…援引原確定判決理由四及五
      所載詳細說明其論據…有關取捨證據、認定事實，乃屬原
      審法院之職權行使範圍…云云」，主張原再審確定判決並
      無記明，故其判決有民事訴訟法第469條第6款、第496條
      第1項第13款提起再審之事由。(四)兩造間並無任何有關系
      爭偽造支票金錢交易，亦無任何互相換票之情事：再審聲
　　　請人已於再審補充理由狀證明再審相對人所提出之系爭支
      票，係伊自己私自翻印偽造，其並不具證明力，亦無收受
      原確定判決法官自己捏造所謂「1,032,222元」或「3次票
      貼」或「1,897,500元」的錢，原確定判決認定之事實，
      並不合法。而原再審判決理由五之（一）…援引原確定判
      決理由四及五所載詳細說明其論據…有關取捨證據、認定
      事實，乃屬原審法院之職權行使範圍…云云。主張原再審
      確定判決仍有未就再審聲請人所提抗辯之證物加以斟酌，
      故有民事訴訟法第469條第6款、第49 6條第1項第13款之
      再審事由，提起再審。(五)原確定判決所認定換票之事實，
      明顯與再審相對人所主張之事實不符：原再審確定判決理
  　  由謂：「再審聲請人提出92年11月4日再審相對人之準備
      書狀及對帳日為88年10月3日之收回票據表證物，該證物
      均係前訴訟程序事實審言詞辯論終結前已存在之證物，且
      為再審聲請人知之並得為使用，而非現始知之，或現始能
      使用，且於確定判決理由中業經斟酌，故與所謂發現未經
      斟酌之證物或重要證物漏未斟酌不合，難認有再審事由…
      云云」。再審聲請人則主張法院已經存有一份再審相對人
      提出的準備書狀，及其內附一張對帳日為88年10月3日的
      「收回票據表」，於再審聲請人擬提出再審之訴前，申請
      閱覽卷宗始發現原法院之「收回票據表」，並無再審相對
　　　人親寫「888,600元」的字跡，再審聲請人手中持有的收
      回票據表，才有再審相對人親寫「888,600元」的字跡，
      因此在辯論終結前，並不知應呈報再審相對人親寫之收回
      票據表供法院審理，乃事後始知有該證物得為使用：故得
      依民事訴訟法第496條第1項第13款之規定，提起再審。(六)
      再審相對人當時素有改票做票貼，並無按照再審聲請人寫
      的連絡單付錢：原再審審理當中，再審聲請人屢屢抗辯，
　　　當時再審相對人是自己改票做票貼，並無按照再審聲請人
  　　寫的連絡單付錢，該連絡單並不是付款之憑證，並已於二
    　審及前二次再審程序爭執，然而包括原再審確定判決，皆
      無記載再審聲請人屢屢抗辯，再審相對人素有自己改票做
      票貼之意見，主張原再審確定判決，仍有未就再審聲請人
      所提抗辯證物加以調查斟酌，故有民事訴訟法第469條第6
      款、第496條第1項第13款之規定，提起再審。」（見該裁
      定理由二）。觀諸再審聲請人於本件再審之訴所主張之上
      開事由與其於94年度再易字第31 號及95年度再易字第5號
      再審之訴中所主張之前揭事由並無相異，而94年度再易字
      第31號判決及95年度再易字第5號裁定皆已駁回再審聲請
　　　人所提再審之訴，並已詳述其理由，此有該確定判決及確
      定裁定足憑。今再審聲請人以相同事由再行提起本件再審
      之訴，依前開民事訴訟法第498條之1之規定，本件再審之
      訴，自非合法。再審聲請人雖主張94年度再易字第31號94
      年10月31日之庭訊錄音CD內容可證原確定判決認「5張新
      票換5張舊票之事實為真」之部分有誤云云，然此主張與
      再審聲請人於94年度再易字第31號之主張（五），亦屬同
      一事由，附此敘明。
五、綜上所述，再審聲請人以同一事由更行提起本件再審之訴，
    請求廢棄原確定判決及95年度再易字第5號確定裁定，顯已
    違反民事訴訟法第498條之1「再審聲請人不得以同一事由更
    行提起再審之訴」之規定。是本件再審之訴為不合法，應予
    駁回。
六、據上論結，本件再審之訴為不合法，依民事訴訟法第502條
    第1項、第95條、第78條裁定如主文。
中　　華　　民　　國　　96　　年　　1　　月　　18　　日
                  民事第四庭  審判長法　官　王惠一
　　　　　　　　　　      　　　　　法　官  蘇重信
　　　　　　　　　　      　　　　　法　官  王浦傑
上為正本係照原本作成。
不得抗告。
中　　華　　民　　國　　96　　年　　1 　　月　　18　　日
                                    書記官　廖英琇
